【裁判字號】    99,簡,14
【裁判日期】    990310
【裁判案由】    空氣污染防制法
【裁判全文】
高雄高等行政法院簡易判決
                                        99年度簡字第14號
原      告  甲○○
被      告  高雄市政府環境保護局
代  表  人  乙○○
上列當事人間空氣污染防制法事件，原告不服高雄市政府中華民
國98年11月16日高市府法1字第0980066791號訴願決定，提起行
政訴訟，本院判決如下︰
    主  文
原告之訴駁回。
訴訟費用由原告負擔。
    事實及理由
一、事實概要：
    緣原告所有車牌WWY-923號機車（下稱系爭機車），經被告
    於民國98年5月4日篩選高雄市車籍資料庫與行政院環境保護
    署（下稱環保署）機車排氣定期檢測資料庫結果，發現原告
    未依規定期限實施98年之機車排放空氣污染物定期檢驗，被
    告乃於98年5月11日掛號郵寄「機車排氣定期檢驗限期改善
    通知書」，請原告於收到限期改善通知書之日起7日內攜帶
    行車執照至各縣市認可之機車排氣定檢站完成檢驗程序，逾
    期未完成檢驗者，將依照空氣污染防制法第67條第1項規定
    裁處機車所有人罰鍰，該通知書於98年5月12日由原告戶籍
    地住所之邱若瑋簽收後，原告仍逾期未遵行，被告乃於98年
    6月19日予以告發，並給予陳述意見之機會，原告雖於98年7
    月27日提出書面陳述，惟被告仍以98年9月1日高市環局空處
    1字第21-098-090011號裁處書處新台幣（下同）2,000元罰
    鍰。原告不服，提起訴願，亦遭決定駁回，遂提起本件行政
    訴訟。
二、本件原告主張︰
（一）系爭機車因老舊不堪使用，原告仍將之閒置於住家前停車
      位內，經被告通知原告未實施98年度排放空氣污染物定期
      檢驗，擬予科處罰款，原告乃向被告提出說明上情，並舉
      出原告已另購買全新機車（車號：218--QAL）作為交通工
      具。次因系爭機車之車籍資料檔有欠繳罰鍰之記錄，佐證
      未使用之事實，而被告不予採信，並告知於98年8月10日
      前向監理處辦理報廢登記，逾期仍將處罰。原告乃於規定
      期限內，向高雄市監理處申辦報廢登記，惟因系爭機車涉
      及欠費爭議，而無法完成報廢手續，待釐清相關費問題後
      ，即可完成報廢手續，但被告仍為本件裁罰，自有不合。
（二）按「使用中之汽車應實施排放空氣污染物定期檢驗，檢驗
      不符合第34條排放標準之車輛，應於1個月內修復並並申
      請複驗，未實施定期檢驗或複驗仍不合格者，得禁止其換
      發行車執照。」「使用中之汽車排放空氣污染物，經主管
      機關之檢查人員目測、目視或遙測不符合第34條排放標準
      者，或中央主管機關公告之遙測篩選標準，應於主管機關
      通知之期限內修復，並至指定地點接受檢驗。」分別為空
      氣污染防制法第40條第1項及同法第42條第1項所明定。而
      違反上開規定者，主管機關固得依空氣污染防制法第67條
      之規定，予以科處罰鍰，惟其必須以「使用中之汽車」為
      前提要件，法定要件已明確。系爭機車因老舊不堪使用，
      在裁罰前原告已向被告陳明在案，僅因不諳應及時辦理報
      廢登記手續，即被認為機車「使用中」，自難謂適法。又
      原告於被告通知於98年8月10日前向監理處辦理報廢登記
      ，業已於限期內著手辦理，復因上開欠費爭議有待釐清，
      應研究如何補救辦理，但被告在車輛電腦車籍資料檔鍵入
      未繳罰鍰而拒絕受理，致據以逾期未辦理報廢登記為由，
      認為係「使用中」仍予科處罰鍰，亦難以令人心服（高雄
      市監理處拒絕受理原告辦理報廢登記案，已另案提起訴願
      中）。
（三）本件爭議在於：系爭機車是否確實為不堪使用且非使用中
      之車輛？環保署97年10月3日環署空字第0970072111號函
      釋不以「使用」之事實為認定之依據，顯有擴張法令規定
      之嫌，與空氣污染防制法第42條第1項規定：「使用中之
      汽車排放空氣污染物，經主管機關之檢查人員目測、目視
      或遙測不符合第34條排放標準，或中央主管機關公告之遙
      測篩選標準者，應於主管機關通知之期限內修復，並至指
      定地點接受檢驗。」之意旨違背，否則，試問停放在家中
      未使用之登記領有排照之汽車，檢查人員如何能實施目測
      、目視或遙測之方法，查驗出不符合排放標準？故「使用
      中之汽車」必須係行駛於公共道路上為限。況被告主張：
      按為防制空氣污染，維護國民健康、生活環境，以提高生
      活品質，乃制定空氣污染防制法之本旨，以待報廢之機車
      ，未行駛於公共道路上，根本未排放廢氣及製造噪音，何
      來影響國民健康、生活環境、生活品質？因此上述函釋亦
      有悖於空氣污染防制法立法之本旨，是以原處分尚非適法
      。
（四）再者，系爭機車因老舊不堪使用，置放於住家前確為事實
      ，有照片資料可資參證，且被告亦曾實地勘查後，並告知
      原告應予清理，經原告以書函說明系爭機車因本件行政救
      濟程序中，暫時無法清理，被告在未函復原告應如何方式
      處理，於99年1月7日以依「占用道路廢棄車輛認定標準及
      查報處理辦法」逕行拖吊至被告至廢車貯存場，經多次申
      請回復原狀歸還，仍未准受理，原告又被迫於無奈，不得
      不再次另案提出訴願，足證被告所屬不同單位，對系爭機
      車之堪用與否之認定有所差異。又然系爭機車已為被告吊
      扣保管，則瞭解事實真相已無困難，請鈞院責成被告就系
      爭機車能否使用加以實地查驗，據以公正之裁決，以昭信
      服。
（五）又按「行政行為，非有正當理由，不得為差別待遇。」為
      行政程序法第6條所明定。被告於98年5月4日以「篩選」
      方式對於系爭機車進行通知限期改善，被告所執行篩選是
      否有公正、公平與客觀標準之法令可資依據，或是任由承
      辦人以個人之喜惡及勤惰所產出，致所作成處分有悖於公
      平之基本原則，若同樣違規事實，僅因未被篩選出，產生
      有科處罰鍰與否之差別待遇，應非法之所許。
（六）被告本件答辯無非漫長之法令規章內容，又其答辯千篇一
      律，對原告所主張「認定使用中車輛」是否適法之論據卻
      未敢論列，又辦理報廢登記手續之過程延誤，應否全歸責
      於原告，僅援引監理機關職掌之法令規章，論列何者要辦
      理異動登記，未辦理要科處罰鍰之法條以為搪塞，仍請鈞
      院就其未論列事項，詳予審究以昭信服，並請鈞院允許訴
      訟雙方進行言詞辯論，以釐清相關事實與法規，俾供審判
      參考依據等語，並聲明求為判決訴願決定及原處分均撤銷
      。
三、被告則以：
(一)按「使用中之汽車應實施排放空氣污染物定期檢驗，檢驗不
    符合第34條排放標準之車輛，應於1個月內修復並申請複驗
    ，未實施定期檢驗或複驗仍不合格者，得禁止其換發行車執
    照。」「前項檢驗實施之對象、區域、頻率及期限，由中央
    主管機關訂定公告。」「未依第40條規定實施排放空氣污染
    物定期檢驗者，處汽車所有人新台幣1,500元以上15,000元
    以下罰鍰。」「依本法處罰鍰者，其額度應依污染程度、特
    性及危害程度裁處。前項裁罰準則，由中央主管機關定之。
    」「公告使用中機器腳踏車實施排放空氣污染物定期檢驗之
    對象、區域、頻率及期限公告事項：1、實施對象：凡於實
    施區域內設藉且使用滿3年以上之機器腳踏車。2、實施區域
    ：台北市、高雄市．．．金門縣等2個直轄市及22縣市。3、
    實施頻率：每年實施排放空氣污染物定期檢驗乙次。4、檢
    驗期限：前述使用中機器腳踏車所有人應每年於行車執照發
    照月份及前後1個月(共3個月)間實施檢驗。」「汽車所有人
    違反本法第40條規定，其罰鍰額度如下：1、機器腳踏車：
    逾規定期限未實施排放空氣污染物定期檢驗者，處新台幣2,
    000元罰鍰。」分別為空氣污染防制法第40條第1項、第2項
    、第67條第1項、第75條第1項、第2項及行政院環境保護署9
    6年12月3日環署空字第0960092593A號公告與「交通工具違
    反空氣污染防制法裁罰準則」所明定。
(二)被告於98年5月11日掛號郵寄「機車排氣定期檢驗限期改善
    通知書」，請原告於收到限期改善通知書之日起7日內攜帶
    行車執照至各縣市認可之機車排氣定檢站完成檢驗程序，另
    若機車已不存在，應向監理單位申請異動登記。惟原告於98
    年5月12日收到「機車排氣定期檢驗限期改善通知書」後，
    仍未依限完成定檢，經被告98年6月19日告發迄今未履行定
    檢，已逾改善期限，故被告依法告發裁處洵屬有據，並無違
    誤。
(三)原告雖主張系爭機車因老舊不堪使用而閒置於住家停車位內
    ，惟其仍於規定期限內，向高雄市監理處申請報廢登記，第
    1次監理處以原告積欠97及98年度燃料費為由，否准受理云
    云。然查，空氣污染防制法第40條及相關規定，機車所有人
    應每年於行照原發照月份及前後1個月(共3個月)期間檢驗為
    法定義務，未履行定檢義務即可依法處分，原告未於每年2
    月1日至4月30日間完成機車排氣定期檢驗，即應受罰。再查
    ，被告為避免民怨，依空氣污染防制法第40條第1項：「使
    用中之汽車應實施排放空氣污染物定期檢驗」之規定，於98
    年5月11日掛號郵寄「機車排氣定期檢驗限期改善通知書」
    ，給予7日之改善期限，原告收到該書後，未於7日內完成檢
    驗，迄今未完成定檢機車排氣檢驗義務，已逾改善期限。依
    環保署97年10月3日環署空字第0970072111號函釋示，對於
    有關空氣污染防制法第40條條文中「使用中之汽車」定義之
    疑義說明，使用中之汽車係指向公路監理機關申請登記領有
    牌照之汽車，道路交通安全規則第15條已明確規定，汽車有
    過戶、變更、停駛、復駛、報廢、繳銷牌照及註銷牌照等情
    事，應申請異動登記。且道路交通管理處罰條例第16條亦規
    定，汽車有各項異動，不依規定申報登記，處汽車所有人90
    0元以上1,800元以下罰鍰。因此汽車所有人其所屬之汽車如
    有故障、不使用或廢棄等情事，自應依法申報登記。未有停
    駛或報廢登記，仍為使用中，應依法完成定檢。又原告既未
    於被告通知期限內完成檢驗暨申請展延，又未向監理處辦理
    報廢手續，被告據以裁罰應屬合法且無不當等語，並聲明求
    為判決駁回原告之訴。
四、本件如事實概要欄所載之事實，業經兩造分別陳述在卷，並
    有系爭機車車籍查詢結果資料（原發照日期為86年3月25日
    ）、系爭機車車籍、未經整理定檢資料查詢、被告機車排氣
    定期檢驗限期改善通知、執行交通工具排放空氣污染物違規
    案件通知單、送達回證及98年9月1日高市環局空處1字第21-
    098-090011號裁處書附原處分卷及本院卷可稽，自堪認定。
    原告雖以前揭情詞資為爭執，惟查：
（一）依高雄市政府93年6月7日高市府環局1字第0930029343號
      公告，空氣污染防制法有關高雄市政府權限部分，委任高
      雄市政府環境保護局執行，並自93年7月1日生效，有高雄
      市政府93年夏季第20期公報附原處分卷可稽，故被告依法
      有為本件裁罰之權限，先此說明。
（二）按「使用中之汽車應實施排放空氣污染物定期檢驗‧‧‧
      前項檢驗實施之對象、區域、頻率及期限，由中央主管機
      關訂定公告。」「未依第40條規定實施排放空氣污染物定
      期檢驗者，處汽車所有人新臺幣1,500元以上15,000元以
      下罰鍰。」分別為空氣污染防制法第40條第1項、第2項及
      第67條第1項所明定。次按「本法第2條第3款所定汽車，
      依空氣污染防制所需之分類如下：．．．3、機器腳踏車
      。」空氣污染防制法施行細則第4條第3款定有明文。又交
      通工具違反空氣污染防制法裁罰準則第3條規定：「汽車
      所有人違反本法第40條規定，其罰鍰額度如下：1、機器
      腳踏車：(1)逾規定期限未實施排放空氣污染物定期檢驗者
      ，處新臺幣2千元‧‧‧。」另環保署96年12月3日環署空
      字第0960092593A號公告修正「使用中機器腳踏車實施排
      放空氣污染物定期檢驗之對象、區域、頻率及期限公告事
      項：1、實施對象：凡於實施區域內設藉且使用滿3年以上
      之機器腳踏車。2、實施區域：台北市、高雄市．．．金
      門縣等2個直轄市及22縣市。3、實施頻率：每年實施排放
      空氣污染物定期檢驗乙次。4、檢驗期限：前述使用中機
      器腳踏車所有人應每年於行車執照原發照月份前後1個月
      間實施檢驗。」在案。
（三）再按空氣污染防制法立法之目的，在為防制空氣污染，維
      護國民健康、生活環境，以提高生活品質，空氣污染防制
      法第1條定有明文，而法律規範經公布施行後，人民均有
      遵守之義務，如有違反即應受法律之處罰。查環保署就使
      用中機器腳踏車實施排放空氣污染物定期檢驗之區域、頻
      率及期限，業以公告方式廣為周知，使用中機器腳踏車所
      有人自應依該公告規定，每年於行車執照發照月份前後1
      個月間主動至機車排氣定檢站實施檢驗，否則即為違規，
      並不以實際是否使用或有無污染之事實為前提。又依環保
      署97年10月3日環署空字第0970072111號函明釋：「．．
      ．說明：．．．2、空氣污染防制法第40條『使用中之汽
      車應實施排放空氣污染物定期檢驗，．．．』，其中使用
      中之汽車係指向公路監理機關申請登記領有牌照之汽車。
      3、『道路交通安全規則』第15條已明確規定，汽車有過
      戶、變更、停駛、復駛、報廢、繳銷牌照及註銷牌照等情
      事，應申請異動登記。且『道路交通管理處罰條例』第16
      條亦規定，汽車有各項異動，不依規定申報登記，處汽車
      所有人新臺幣900元以上1,800元以下罰鍰。因此汽車所有
      人其所屬之汽車如有故障、不使用或廢棄等情事，自應依
      法申報登記。」查該函釋係中央主管機關所為空氣污染防
      制法之解釋性規則，其內容係闡明法規之原意，無違上開
      法律規定意旨，本院自得爰予援用。準此足見，向公路監
      理機關申請登記領有牌照之機器腳踏車，未經依上開規定
      辦理停駛或報廢等異動登記者，仍為使用中之機器腳踏車
      ，應依法完成定檢，否則即為違規，而應予裁罰。
（四）查系爭機車所有人仍登記在原告名下，並未辦理停駛或報
      廢等相關登記，此為兩造所不爭執，並有原告系爭機車行
      車執照、系爭機車車籍查詢結果資料及車籍未經整理定檢
      資料查詢附原處分卷可稽，揆諸前揭規定及說明，系爭機
      車乃屬原告使用中之機車，自無疑義。是原告主張系爭機
      車因老舊不堪使用，其乃將之閒置於住家前停車位內，且
      其已另購買全新機車（車號：218--QAL）交通工具，故系
      爭機車並非「使用中之汽車」云云，顯有誤解，不足採取
      。
（五）再查，依系爭機車車籍資料顯示，其發照日期為86年3月2
      5日，系爭機車既未辦理停駛或報廢等相關登記，原告依
      法應於行車執照原發照月份前後1個月間實施檢驗，亦即
      應於98年4月底之前主動至機車排氣定檢站實施檢驗，否
      則即應予裁罰，且不以原告實際上有無使用系爭機車或系
      爭機車有無造成污染為裁罰之前提要件，已如前述。況被
      告於98年5月11日掛號郵寄「機車排氣定期檢驗限期改善
      通知書」，請原告於收到限期改善通知書之日起7日內攜
      帶行車執照至各縣市認可之機車排氣定檢站完成檢驗程序
      ，逾期未完成檢驗者，將依照空氣污染防制法第67條第1
      項規定裁處機車所有人罰鍰，該通知書於98年5月12日由
      原告戶籍地住所之同居人邱若瑋簽收後，原告仍逾期未遵
      行等情，亦如前述，則被告以98年9月1日高市環局空處1
      字第21-098-090011號裁處書處原告2,000元罰鍰，依法核
      無不合。是原告主張其因欠費爭議而無法完向高雄市監理
      處申辦系爭機車之報廢登記，被告竟為本件裁罰，自有不
      合；且系爭機車既未行駛於公共道路上，根本未排放廢氣
      及製造噪音，並不影響國民健康、生活環境及生活品質，
      環保署97年10月3日環署空字第0970072111號函釋不當擴
      張法律所規定「使用」之定義云云，亦有誤解，不能採取
      。
（六）又系爭機車原發照日期為86年3月25日，原告未於98年4月
      底之前主動至機車排氣定檢站實施檢驗，且原告亦於該期
      限前辦畢系爭機車之停駛或報廢登記，被告乃據以裁處2,
      000元罰鍰，並無違誤，已如前述。且上開環保署96年12
      月3日環署空字第0960092593A號公告修正「使用中機器腳
      踏車實施排放空氣污染物定期檢驗之頻率公告事項中，已
      就凡於實施區域內設藉於高雄市，且使用滿3年以上之機
      器腳踏車，應於每年實施排放空氣污染物定期檢驗乙次規
      定明確，則被告98年5月4日篩選高雄市車籍資料庫與環保
      署機車排氣定期檢測資料庫結果，發現原告未依規定期限
      實施98年之機車排放空氣污染物定期檢驗，而為前揭之裁
      處，尚非無據。再者，被告如何篩選轄區內之機器腳踏車
      ，核屬其經依高雄市政府前揭93年6月7日高市府環局1字
      第0930029343號公告授權而取得查察空氣污染防制法事件
      之權限，則被告於該年度依其上開職權篩選轄區內之機器
      腳踏車，而查察相關機器腳踏車有無依限實施檢驗，即屬
      其職權之合法發動。況按「平等原則」最初之意義僅在要
      求國家權力作用需符合「恣意禁止」原則，因此其係單純
      之「客觀法規範」，此種客觀法規範僅具有拘束國家權力
      之作用。法律邏輯上，不能單純從此種客觀法規範導出人
      民有「主觀公權利」（指人民可以透過訴訟途徑，請求獲
      得實現之法律地位）。換言之，「不法者」不得主張平等
      權之保護，而免其應受法律上之制裁，因「不法者」若可
      主張平等權，而要求行政機關應比照其他同樣「不法者」
      （未受處罰之人）相同之對待，不啻是讓行政機關違法，
      是人民於此更無主張「不法平等」的權利。則原告主張被
      告無法令依據，隨承辦人個人之恣意，其他同樣違規者，
      僅因未被篩選出而未處罰，對於原告自有差別待遇云云，
      亦有誤解，而非可採。
（七）至於原告主張被告未函復原告應如何處理系爭機車，即99
      年1月7日將之逕行拖吊至廢車貯存場，未予歸還原告，該
      機車既已在被告掌控中，請鈞院責成被告就系爭機車能否
      使用加以實地查驗云云。然查，凡向公路監理機關申請登
      記領有牌照之機器腳踏車，未經依上開法令規定辦理停駛
      或報廢等異動登記者，仍為使用中之機器腳踏車，應依法
      完成定檢，否則即為違規，而應予裁罰，已如前述。查系
      爭機車係屬已向公路監理機關申請登記領有牌照，且未經
      依法令規定辦理停駛或報廢等異動登記，仍為使用中之機
      器腳踏車，應依法完成定檢，但原告逾期未實施系爭機車
      98年度之定期檢驗，被告據以裁處，並無違誤，與系爭機
      車能否因老舊而無法使用，及被告於裁處前應否實地查驗
      系爭機車之性能均無關連。故原告本項主張，顯有誤解，
      不能採取。
五、綜上所述，原告之主張並不可採。從而，被告以原告違反空
    氣污染防制法第40條第1項規定，依同法第67條第1項規定裁
    處2,000元罰鍰，並無違誤。訴願決定遞予維持，亦無不合
    。原告起訴意旨求為撤銷，為無理由，應予駁回。又本件事
    證已明，故原告請求本院命被告就系爭機車實地查驗其性能
    及兩造其餘攻擊防禦方法核與判決結果無何影響，爰不予調
    查及逐一論述，併予敘明。另原告於訴願書、起訴書及準備
    程序狀中就本件之爭點已敘述甚詳，且本件屬簡易事件，爰
    不經言詞辯論為之。
六、據上論結，本件原告之訴為無理由，依行政訴訟法第233條
    第1項、第236條、第98條第1項前段，判決如主文。
中    華    民    國    99    年     3    月   10     日
              高雄高等行政法院第四庭
                                法官  詹 日 賢
以上正本係照原本作成。
如不服本判決，應於送達後20日內，向本院提出上訴狀並表明上
訴理由，如於本判決宣示後送達前提起上訴者，應於判決送達後
20日內補提上訴理由書（須按他造當事人人數附繕本）。
中    華    民    國    99    年     3    月   10     日
                              書記官  宋 鑠 瑾
附註：
行政訴訟法第235條（第1項、第2項）：
對於適用簡易程序之裁判提起上訴或抗告，須經最高行政法院之
許可。
前項許可，以訴訟事件所涉及之法律見解具有原則性者為限。


司法院資訊處製作；財團法人民間司法改革基金會備份。
